ACORDAO-COMPLETO-2411597

ACÓRDÃO 6871/2020 ATA 20/2020 - PRIMEIRA CÂMARA

VISTOS, relatados e discutidos estes autos de tomada de contas especial instaurada em nome da Sra. Maria Arlene Barros Costa, prefeita de Dom Pedro/MA na gestão 2009-2012, em razão da não comprovação da regular aplicação de recursos repassados àquele município pelo Fundo Nacional de Assistência Social (Fnas) no exercício de 2012;
ACORDAM os Ministros do Tribunal de Contas da União, reunidos em sessão de 1ª Câmara, ante as razões expostas pelo Relator, em:
9.1. julgar irregulares as contas da Sra. Maria Arlene Barros Costa (CPF XXX.779.633-XX) , com fundamento nos arts. 1º, inciso I, 16, inciso III, alíneas "b" e "c", da Lei 8.443/1992, c/c os arts. 1º, inciso I, e 209, incisos II e III, do RI/TCU;
9.2. condenar a responsável identificada no subitem anterior, com fundamento no art. 19, caput, da Lei 8.443/1992, c/c o art. 210 do RI/TCU, ao pagamento das importâncias a seguir especificadas, com a fixação do prazo de 15 (quinze) dias, a contar da notificação, para comprovar, perante este Tribunal, em respeito ao art. 23, inciso III, alínea "a", da Lei 8.443/1992, c/c art. 214, inciso III, alínea "a", do RI/TCU, o recolhimento da dívida aos cofres do Fundo Nacional de Assistência Social, atualizada monetariamente e acrescida de juros de mora calculados a partir das datas discriminadas até a data do efetivo recolhimento e com o abatimento de valores acaso já satisfeitos, nos termos da legislação vigente:
	Data de ocorrência
	Valor histórico (R$) 

	20/1/2012
	6.300,00

	5/3/2012
	6.300,00

	29/3/2012
	6.300,00

	20/4/2012
	6.300,00

	16/5/2012
	6.300,00

	21/6/2012
	6.300,00

	16/7/2012
	6.300,00

	21/8/2012
	6.300,00

	27/9/2012
	6.300,00

	22/10/2012
	6.300,00

	22/11/2012
	6.300,00

	12/12/2012
	6.300,00

	26/1/2012
	3.393,00

	28/2/2012
	3.393,00

	22/3/2012
	3.393,00

	16/4/2012
	3.393,00

	11/5/2012
	3.393,00

	28/6/2012
	3.393,00

	23/7/2012
	3.393,00

	15/8/2012
	3.393,00

	17/9/2012
	3.393,00

	22/10/2012
	3.393,00

	22/11/2012
	3.393,00

	11/12/2012
	3.393,00

	20/1/2012
	4.500,00

	5/3/2012
	4.500,00

	30/3/2012
	4.500,00

	27/4/2012
	4.500,00

	12/6/2012
	4.500,00

	5/7/2012
	4.500,00

	9/7/2012
	6.000,00

	3/8/2012
	6.500,00

	21/8/2012
	6.500,00

	1/10/2012
	6.500,00

	24/10/2012
	6.500,00

	16/11/2012
	6.500,00

	12/12/2012
	6.500,00

	20/1/2012
	6.500,00

	8/3/2012
	6.500,00

	16/4/2012
	6.500,00

	19/4/2012
	6.500,00

	1/6/2012
	6.500,00

	28/6/2012
	6.500,00

	9/7/2012
	6.500,00

	7/8/2012
	6.500,00

	14/9/2012
	6.500,00

	9/10/2012
	6.500,00

	16/11/2012
	6.500,00

	12/12/2012
	6.500,00

	1/2/2012
	20.100,00

	2/3/2012
	20.100,00

	29/3/2012
	20.100,00

	16/5/2012
	18.214,50

	22/5/2012
	18.214,50

	12/7/2012
	19.157,25

	2/8/2012
	19.157,25

	22/8/2012
	19.157,25

	27/9/2012
	19.157,25

	6/12/2012
	19.157,25

9.3. aplicar a multa prevista no art. 57 da Lei 8.443/1992, c/c o art. 267 do RI/TCU, à responsável, Sra. Maria Arlene Barros Costa (CPF XXX.779.633-XX) , no valor de R$ 45.000,00 (quarenta e cinco mil reais) , fixando-lhe o prazo de 15 (quinze) dias, a contar da notificação, para que comprove, perante o Tribunal (art. 214, inciso III, alínea a, do Regimento Interno do TCU) , o recolhimento da dívida aos cofres do Tesouro Nacional, atualizada monetariamente desde deste acórdão até a do efetivo recolhimento, se paga após o vencimento, na forma da legislação em vigor;
9.4. autorizar, desde logo, a cobrança judicial das dívidas, caso não atendida a notificação, na forma do disposto no art. 28, inciso II, da Lei 8.443/1992;
9.5. autorizar, desde logo, caso solicitado e o processo não tenha sido remetido para cobrança judicial, o pagamento das dívidas em até 36 (trinta e seis) parcelas mensais e consecutivas, nos termos do art. 26 da Lei 8.443/1992, c/c o art. 217 do Regimento Interno/TCU, fixando-se o vencimento da primeira parcela em 15 (quinze) dias, a contar do recebimento da notificação, e o das demais mensalmente, devendo incidir sobre cada valor mensal os correspondentes acréscimos legais, na forma prevista na legislação em vigor, sem prejuízo de alertar o responsável de que a falta de comprovação do recolhimento de qualquer parcela implicará o vencimento antecipado do saldo devedor;
9.6. dar ciência da presente deliberação à Procuradoria da República no Estado do Maranhão, nos termos do § 3º do art. 16 da Lei 8.443/1992, c/c o § 7º do art. 209 do Regimento Interno do TCU, para adoção das medidas que entender cabíveis; e
9.7. dar ciência da presente deliberação à Secretaria Especial do Desenvolvimento Social e à responsável.

Tomada de contas especial instaurada pela Secretaria Especial de Desenvolvimento Social em razão da não comprovação da regular aplicação de recursos repassados ao município de Dom Pedro/MA pelo Fundo Nacional de Assistência Social (Fnas) no exercício de 2012.

Primeira Câmara

Município de Dom Pedro/MA.

3. Responsável: Maria Arlene Barros Costa (XXX.779.633-XX).

13.1. Ministros presentes: Walton Alencar Rodrigues (Presidente), Benjamin Zymler, Bruno Dantas e Vital do Rêgo (Relator).
13.2. Ministros-Substitutos presentes: Augusto Sherman Cavalcanti e Weder de Oliveira.

VITAL DO RÊGO

Reproduz-se, a seguir, a instrução de mérito lançada à peça 58, que contou com o aval do corpo diretivo da SecexTCE, peças 59 e 60:
INTRODUÇÃO
Cuidam os autos de tomada de contas especial instaurada pela Secretaria Especial do Desenvolvimento Social, em desfavor de Maria Arlene Barros Costa (CPF XXX.779.633-XX) , em razão de não comprovação da regular aplicação dos recursos repassados pela União dos recursos recebidos do Fundo Nacional de Assistência Social.
HISTÓRICO
Em 5/10/2017, com fundamento na IN/TCU 71/2012, alterada pela IN/TCU 76/2016 e DN/TCU 155/2016, o dirigente da Secretaria Especial do Desenvolvimento Social autorizou a instauração da tomada de contas especial (peça 27) . O processo foi registrado no sistema e-TCE com o número 663/2018.
Os recursos repassados pelo Fundo Nacional de Assistência Social ao município de Dom Pedro/MA, no exercício de 2012, na modalidade fundo a fundo, foram auditados pela Secretaria Nacional de Assistência Social, conforme consignado. 
O fundamento para a instauração da Tomada de Contas Especial, conforme consignado na matriz de responsabilização elaborada pelo tomador de contas, foi a constatação da seguinte irregularidade: 
em razão da ausência de comprovação das despesas constatadas no extrato bancário, e, em razão do não atendimento das notificações pela falta do encaminhamento de toda documentação de Prestação de Contas dos recursos repassados, tais como: notas de empenho, notas fiscais, cópias de cheques, extratos bancários, relação de pagamento dos recursos federais pela ausência de comprovação dos recursos.
A responsável arrolada na fase interna foi devidamente comunicada e, diante da ausência de justificativas suficientes para elidir a irregularidade e da não devolução dos recursos, instaurou-se a tomada de contas especial.
No relatório (peça 36) , o tomador de contas concluiu que o prejuízo importaria no valor original de R$ 484.488,50, imputando-se a responsabilidade a Maria Arlene Barros Costa, Prefeita Municipal no período de 1/1/2009 a 31/12/2012, na condição de gestor dos recursos. 
Em 20/12/2018, a Controladoria-Geral da União emitiu o relatório de auditoria (peça 37) , em concordância com o relatório do tomador de contas. O certificado de auditoria e o parecer do dirigente do órgão de controle interno concluíram pela irregularidade das presentes contas (peças 38 e 39) .
Em 2/1/2019, o ministro responsável pela área atestou haver tomado conhecimento das conclusões contidas no relatório e certificado de auditoria, bem como do parecer conclusivo do dirigente do órgão de controle interno manifestando-se pela irregularidade das contas e determinou o encaminhamento do processo ao Tribunal de Contas da União (peça 40) .
Na instrução inicial (peça 43) , analisando-se os documentos nos autos, concluiu-se pela necessidade de realização de citação para as irregularidades abaixo: 
Irregularidade 1: ausência dos documentos comprobatórios da despesa de programa do FNAS.
Evidências da irregularidade: Nota técnica (peça 17) , Nota técnica (peça 26) e Nota técnica (peça 14) .
Normas infringidas: Art. 70, parágrafo único, da Constituição Federal de 1988; art. 93, do Decreto-lei 200; e arts. 8º e 10 da Portaria MDS 625/2010.
	Débito relacionado à responsável Maria Arlene Barros Costa (CPF XXX.779.633-XX) :
	Data de ocorrência
	Valor histórico (R$) 

	20/1/2012
	6.300,00

	5/3/2012
	6.300,00

	29/3/2012
	6.300,00

	20/4/2012
	6.300,00

	16/5/2012
	6.300,00

	21/6/2012
	6.300,00

	16/7/2012
	6.300,00

	21/8/2012
	6.300,00

	27/9/2012
	6.300,00

	22/10/2012
	6.300,00

	22/11/2012
	6.300,00

	12/12/2012
	6.300,00

	26/1/2012
	3.393,00

	28/2/2012
	3.393,00

	22/3/2012
	3.393,00

	16/4/2012
	3.393,00

	11/5/2012
	3.393,00

	28/6/2012
	3.393,00

	23/7/2012
	3.393,00

	15/8/2012
	3.393,00

	17/9/2012
	3.393,00

	22/10/2012
	3.393,00

	22/11/2012
	3.393,00

	11/12/2012
	3.393,00

	20/1/2012
	4.500,00

	5/3/2012
	4.500,00

	30/3/2012
	4.500,00

	27/4/2012
	4.500,00

	12/6/2012
	4.500,00

	5/7/2012
	4.500,00

	9/7/2012
	6.000,00

	3/8/2012
	6.500,00

	21/8/2012
	6.500,00

	1/10/2012
	6.500,00

	24/10/2012
	6.500,00

	16/11/2012
	6.500,00

	12/12/2012
	6.500,00

	20/1/2012
	6.500,00

	28/2/2012
	6.500,00

	8/3/2012
	6.500,00

	16/4/2012
	6.500,00

	19/4/2012
	6.500,00

	1/6/2012
	6.500,00

	28/6/2012
	6.500,00

	9/7/2012
	6.500,00

	7/8/2012
	6.500,00

	14/9/2012
	6.500,00

	9/10/2012
	6.500,00

	16/11/2012
	6.500,00

	12/12/2012
	6.500,00

	1/2/2012
	20.100,00

	2/3/2012
	20.100,00

	29/3/2012
	20.100,00

	16/5/2012
	18.214,50

	22/5/2012
	18.214,50

	12/7/2012
	19.157,25

	2/8/2012
	19.157,25

	22/8/2012
	19.157,25

	27/9/2012
	19.157,25

	6/12/2012
	19.157,25

	4/1/2013
	19.157,25

Cofre credor: Fundo Nacional de Assistência Social.
Responsável: Maria Arlene Barros Costa (CPF XXX.779.633-XX) 
Conduta: não apresentar documentos comprobatórios das despesas realizadas com recursos repassados para a execução de programa do FNAS.
Nexo de causalidade: A não comprovação das despesas realizadas impediu a comprovação da regular aplicação dos recursos federais repassados no âmbito do PSB/PSE 2012, resultando em presunção de dano ao erário.
Culpabilidade: não há excludentes de ilicitude, de culpabilidade e de punibilidade; é razoável supor que a responsável tinha consciência da ilicitude de sua conduta; era exigível conduta diversa da praticada, qual seja, apresentar a prestação de contas contendo todos os documentos necessários à comprovação da regular aplicação dos recursos federais repassados, conforme estabelecido nas normas aplicáveis. 
 Em cumprimento ao pronunciamento da unidade (peça 110) , foi efetuada citação da responsável, nos moldes adiante:
	Comunicação: Ofício 2328/2019 - Secex-TCE (peça 47) 
Data da Expedição: 7/5/2019
Data da Ciência: não houve (ausente) (peça 48) 
Observação: Ofício enviado para o endereço do responsável, conforme pesquisa de endereço na base de dados da Receita Federal do Brasil (peça 46) .
	
	Comunicação: Ofício 10106/2019 - Secex-TCE (peça 51) 
Data da Expedição: 7/11/2019
Data da Ciência: não houve (desconhecido) (peça 52) 
Observação: Ofício enviado para o endereço do responsável, conforme pesquisa no CNE (peça 49) .
	
	Comunicação: Ofício 10105/2019 - Seproc (peça 50) 
Data da Expedição: 7/11/2019
Data da Ciência: não houve (ausente) (peça 53) 
Observação: Ofício enviado para o endereço do responsável, conforme pesquisa de endereço no sistema CPF (peça 49) .
	
	Comunicação: Edital 45/2020 - Seproc (peça 54) 
Data da Publicação: 10/2/2020
Fim do prazo para a defesa: 26/2/2010
	
 Conforme Despacho de Conclusão das Comunicações Processuais (peça 56) , informamos que as providências inerentes às comunicações processuais foram concluídas. 
 Transcorrido o prazo regimental, a responsável permaneceu silente, devendo ser considerada revel, nos termos do art. 12, §3º, da Lei 8.443/1992.
ANÁLISE DOS PRESSUPOSTOS DE PROCEDIBILIDADE DA IN/TCU 71/2012
Apreciação do Prejuízo ao Contraditório e Ampla Defesa
 Verifica-se que não houve o transcurso de mais de dez anos desde o fato gerador sem que tenha havido a notificação dos responsáveis pela autoridade administrativa federal competente (art. 6º, inciso II, c/c art. 19 da IN/TCU 71/2012, modificada pela IN/TCU 76/2016) , uma vez que o fato gerador da irregularidade sancionada ocorreu em 4/1/2013, e a responsável foram notificada sobre a irregularidade pela autoridade administrativa competente por meio do Ofício 888/CGPC/DEFNAS/ SNAS/MDSA, de 21/3/2017, conforme edital acostado à peça 25, publicado em 22/6/2017.
Valor de Constituição da TCE 	
 Verifica-se, ainda, que o valor atualizado do débito apurado (sem juros) em 1/1/2017 é de R$ 663.464,00, portanto superior ao limite mínimo de R$ 100.000,00, na forma estabelecida conforme os arts. 6º, inciso I, e 19 da IN/TCU 71/2012, modificada pela IN/TCU 76/2016. 
OUTROS PROCESSOS/DÉBITOS NOS SISTEMAS DO TCU COM OS MESMOS RESPONSÁVEIS
 Informa-se que foi encontrado processo no Tribunal com os mesmos responsáveis:
	Responsável
	Processos

	Maria Arlene Barros Costa
	Processo 010.674/2016-0, Processo 025.764/2015-2, Processo 036.420/2018-2, Processo 043.463/2018-5 e Processo 040.373/2018-5

 A tomada de contas especial está, assim, devidamente constituída e em condição de ser instruída.
EXAME TÉCNICO
Da validade das notificações:
 Preliminarmente, cumpre tecer breves considerações sobre a forma como são realizadas as comunicações processuais no TCU. A esse respeito, destacam-se o art. 179, do Regimento Interno do TCU (Resolução 155, de 4/12/2002) e o art. 4º, inciso III, § 1º, da Resolução TCU 170, de 30 de junho de 2004, in verbis:
Art. 179. A citação, a audiência ou a notificação, bem como a comunicação de diligência, farse-ão:
I - mediante ciência da parte, efetivada por servidor designado, por meio eletrônico, fac-símile, telegrama ou qualquer outra forma, desde que fique confirmada inequivocamente a entrega da comunicação ao destinatário;
II - mediante carta registrada, com aviso de recebimento que comprove a entrega no endereço do destinatário;
III - por edital publicado no Diário Oficial da União, quando o seu destinatário não for localizado
 (...) 
Art. 3º As comunicações serão dirigidas ao responsável, ou ao interessado, ou ao dirigente de órgão ou entidade, ou ao representante legal ou ao procurador constituído nos autos, com poderes expressos no mandato para esse fim, por meio de:
I - correio eletrônico, fac-símile ou telegrama;
II - servidor designado;
III - carta registrada, com aviso de recebimento;
IV - edital publicado no Diário Oficial da União, quando o seu destinatário não for localizado, nas hipóteses em que seja necessário o exercício de defesa.
Art. 4º. Consideram-se entregues as comunicações:
I - efetivadas conforme disposto nos incisos I e II do artigo anterior, mediante confirmação da ciência do destinatário;
II - realizadas na forma prevista no inciso III do artigo anterior, com o retorno do aviso de recebimento, entregue comprovadamente no endereço do destinatário;
III - na data de publicação do edital no Diário Oficial da União, quando realizadas na forma prevista no inciso IV do artigo anterior.
§ 1º O endereço do destinatário deverá ser previamente confirmado mediante consulta aos sistemas disponíveis ao Tribunal ou a outros meios de informação, a qual deverá ser juntada ao respectivo processo.
 (...) 
 Bem se vê, portanto, que a validade da citação via postal não depende de que o aviso de recebimento seja assinado pelo próprio destinatário da comunicação, o que dispensa, no caso em tela, a entrega do AR em "mãos próprias". A exigência da norma é no sentido de o Tribunal verificar se a correspondência foi entregue no endereço correto, residindo aqui a necessidade de certeza inequívoca. 
 Não é outra a orientação da jurisprudência do TCU, conforme se verifica dos julgados a seguir transcritos:
São válidas as comunicações processuais entregues, mediante carta registrada, no endereço correto do responsável, não havendo necessidade de que o recebimento seja feito por ele próprio (Acórdão 3648/2013-TCU-Segunda Câmara, Relator Ministro JOSÉ JORGE) ;
É prescindível a entrega pessoal das comunicações pelo TCU, razão pela qual não há necessidade de que o aviso de recebimento seja assinado pelo próprio destinatário. Entregandose a correspondência no endereço correto do destinatário, presume-se o recebimento da citação. (Acórdão 1019/2008-TCU-Plenário, Relator Ministro BENJAMIN ZYMLER) ;
As comunicações do TCU, inclusive as citações, deverão ser realizadas mediante Aviso de Recebimento - AR, via Empresa Brasileira de Correios e Telégrafos, bastando para sua validade que se demonstre que a correspondência foi entregue no endereço correto. (Acórdão 1526/2007-TCU-Plenário, Relator Ministro AROLDO CEDRAZ) .
 A validade do critério de comunicação processual do TCU foi referendada pelo Supremo Tribunal Federal, nos termos do julgamento do MS-AgR 25.816/DF, por meio do qual se afirmou a desnecessidade da ciência pessoal do interessado, entendendo-se suficiente a comprovação da entrega do "AR" no endereço do destinatário:
Ementa: agravo regimental. Mandado de segurança. Desnecessidade de intimação pessoal das decisões do tribunal de contas da união. art. 179 do regimento interno do TCU. Intimação do ato impugnado por carta registrada, iniciado o prazo do art. 18 da lei nº 1.533/51 da data constante do aviso de recebimento. Decadência reconhecida. Agravo improvido.
O envio de carta registrada com aviso de recebimento está expressamente enumerado entre os meios de comunicação de que dispõe o Tribunal de Contas da União para proceder às suas intimações.
O inciso II do art. 179 do Regimento Interno do TCU é claro ao exigir apenas a comprovação da entrega no endereço do destinatário, bastando o aviso de recebimento simples. 
Da revelia da Sra. Maria Arlene Barros Costa
 No caso vertente, a citação da responsável se deu em endereços provenientes de pesquisas de endereços realizadas pelo TCU, conforme demonstrado no item 10 desta instrução. A entrega dos ofícios citatórios nesses endereços não ficou comprovada, razão pela qual promoveu-se a notificação por edital publicado no Diário Oficial da União (peças 54 e 55) .
 Importante destacar que, antes de promover a citação por edital, para assegurar a ampla defesa, buscaram-se outros meios possíveis para localizar e citar a responsável, nos limites da razoabilidade, fazendo juntar aos autos informação comprobatória dos diferentes meios experimentados que restaram frustrados, tal como se demonstrou no item anterior da presente instrução (Acórdão 4851/2017-TCU-Primeira Câmara, Relator Ministro-Substituto Augusto Sherman) .
 Nos processos do TCU, a revelia não leva à presunção de que seriam verdadeiras todas as imputações levantadas contra os responsáveis, diferentemente do que ocorre no processo civil, em que a revelia do réu opera a presunção da verdade dos fatos narrados pelo autor (Acórdão 1009/2018-TCU-Plenário, Relator: BRUNO DANTAS; 2369/2013 - TCU - Plenário, Relator: BENJAMIN ZYMLER e 2449/2013 - TCU - Plenário, Relator: BENJAMIN ZYMLER) . Dessa forma, a avaliação da responsabilidade do agente não pode prescindir da prova existente no processo ou para ele carreada. 
 Ao não apresentar sua defesa, a responsável deixou de produzir prova da regular aplicação dos recursos sob sua responsabilidade, em afronta às normas que impõem aos gestores públicos a obrigação legal de, sempre que demandados pelos órgãos de controle, apresentar os documentos que demonstrem a correta utilização das verbas públicas, a exemplo do contido no art. 93 do Decreto-Lei 200/1967: "Quem quer que utilize dinheiros públicos terá de justificar seu bom e regular emprego na conformidade das leis, regulamentos e normas emanadas das autoridades administrativas competentes." 
 Mesmo as alegações de defesa não sendo apresentadas, considerando o princípio da verdade real que rege esta Corte, procurou-se buscar, em manifestações da responsável na fase interna desta Tomada de Contas Especial, se havia algum argumento que pudesse ser aproveitado a seu favor. 
 No entanto, a responsável permaneceu silente após instada a se manifestar na fase interna desta TCE, não havendo argumentos aptos a elidir as irregularidades apontadas.
 Em se tratando de processo em que a parte interessada não se manifestou acerca das irregularidades imputadas, não há elementos para que se possa efetivamente aferir e reconhecer a ocorrência de boa-fé na conduta da responsável, podendo este Tribunal, desde logo, proferir o julgamento de mérito pela irregularidade das contas, conforme os termos dos §§ 2º e 6º do art. 202 do Regimento Interno do TCU. (Acórdão 2064/2011-TCU-Primeira Câmara (relator: Ubiratan Aguiar) , 6.182/2011-TCU-1ª Câmara (relator: Weber de Oliveira) , 4.072/2010-TCU-1ª Câmara (Relator: Valmir Campelo) , 1.189/2009-TCU-1ª Câmara (Relator: Marcos Bemquerer) , 731/2008-TCU-Plenário (Relator: Aroldo Cedraz) .
 Dessa forma, a responsável deve ser considerada revel, nos termos do art. 12, §3º, da Lei 8.443/1992, devendo as contas serem julgadas irregulares, condenando-os ao débito apurado.
Prescrição da Pretensão Punitiva
 Vale ressaltar que a pretensão punitiva do TCU, conforme Acórdão 1441/2016-TCU-Plenário, Relator: Benjamin Zymler, que uniformizou a jurisprudência acerca dessa questão, subordina-se ao prazo geral de prescrição indicado no art. 205 do Código Civil, que é de dez anos, contado da data de ocorrência da irregularidade sancionada, nos termos do art. 189 do Código Civil, sendo este prazo interrompido pelo ato que ordenar a citação, a audiência ou a oitiva dos responsáveis.
 No caso em exame, não ocorreu a prescrição, uma vez que a irregularidade sancionada ocorreu em 4/1/2013, e o ato de ordenação da citação ocorreu em 30/4/2019.
CONCLUSÃO
 Em face da análise promovida na seção "Exame Técnico", verifica-se que a responsável Maria Arlene Barros Costa não logrou comprovar a boa e regular aplicação dos recursos e, instada a se manifestar, optou pelo silêncio, configurando a revelia, nos termos do §3º, do art. 12, da Lei 8.443/1992. Ademais, inexistem nos autos elementos que demonstrem a boa-fé da responsável ou a ocorrência de outras excludentes de culpabilidade.
 Vale ressaltar que a jurisprudência pacífica nesta Corte é no sentido da imprescritibilidade das ações de ressarcimento ao erário (Súmula TCU 282) . Dessa forma, identificado dano ao erário, devese instaurar e julgar o processo de tomada de contas especial para responsabilizar seus agentes causadores, respeitando o direito ao contraditório e à ampla defesa, independentemente de quando ocorreram os atos impugnados.
Verifica-se também que não houve a prescrição da pretensão punitiva, conforme análise já realizada.
 Tendo em vista que não constam dos autos elementos que permitam reconhecer a boa-fé da responsável, sugere-se que as suas contas sejam julgadas irregulares, nos termos do art. 202, § 6º, do Regimento Interno do TCU, com a imputação do débito atualizado monetariamente e acrescido de juros de mora, nos termos do art. 202, §1º do Regimento Interno do TCU, descontado o valor eventualmente recolhido.
 Por fim, como não houve elementos que pudessem modificar o entendimento acerca das irregularidades em apuração, mantém-se a matriz de responsabilização presente na peça 107.
PROPOSTA DE ENCAMINHAMENTO
 Diante do exposto, submetemos os autos à consideração superior, propondo ao Tribunal:
considerar revel a Sra. Maria Arlene Barros Costa (CPF XXX.779.633-XX) , para todos os efeitos, dando-se prosseguimento ao processo, com fulcro no art. 12, § 3º, da Lei 8.443/1992; 
julgar irregulares, nos termos dos arts. 1º, inciso I, 16, inciso III, alíneas b e c, da Lei 8.443/1992, c/c os arts. 19 e 23, inciso III, da mesma Lei, as contas da Sra. Maria Arlene Barros Costa (CPF XXX.779.633-XX) , condenando-a ao pagamento das importâncias a seguir especificadas, atualizadas monetariamente e acrescidas dos juros de mora, calculadas a partir das datas discriminadas até a data da efetiva quitação do débito, fixando-lhe o prazo de quinze dias, para que comprove, perante o Tribunal, o recolhimento das referidas quantias aos cofres do Fundo Nacional de Assistência Social, nos termos do art. 23, inciso III, alínea "a", da citada lei, c/c o art. 214, inciso III, alínea "a", do Regimento Interno do TCU. 
	Data de ocorrência
	Valor histórico (R$) 

	20/1/2012
	6.300,00

	5/3/2012
	6.300,00

	29/3/2012
	6.300,00

	20/4/2012
	6.300,00

	16/5/2012
	6.300,00

	21/6/2012
	6.300,00

	16/7/2012
	6.300,00

	21/8/2012
	6.300,00

	27/9/2012
	6.300,00

	22/10/2012
	6.300,00

	22/11/2012
	6.300,00

	12/12/2012
	6.300,00

	26/1/2012
	3.393,00

	28/2/2012
	3.393,00

	22/3/2012
	3.393,00

	16/4/2012
	3.393,00

	11/5/2012
	3.393,00

	28/6/2012
	3.393,00

	23/7/2012
	3.393,00

	15/8/2012
	3.393,00

	17/9/2012
	3.393,00

	22/10/2012
	3.393,00

	22/11/2012
	3.393,00

	11/12/2012
	3.393,00

	20/1/2012
	4.500,00

	5/3/2012
	4.500,00

	30/3/2012
	4.500,00

	27/4/2012
	4.500,00

	12/6/2012
	4.500,00

	5/7/2012
	4.500,00

	9/7/2012
	6.000,00

	3/8/2012
	6.500,00

	21/8/2012
	6.500,00

	1/10/2012
	6.500,00

	24/10/2012
	6.500,00

	16/11/2012
	6.500,00

	12/12/2012
	6.500,00

	20/1/2012
	6.500,00

	28/2/2012
	6.500,00

	8/3/2012
	6.500,00

	16/4/2012
	6.500,00

	19/4/2012
	6.500,00

	1/6/2012
	6.500,00

	28/6/2012
	6.500,00

	9/7/2012
	6.500,00

	7/8/2012
	6.500,00

	14/9/2012
	6.500,00

	9/10/2012
	6.500,00

	16/11/2012
	6.500,00

	12/12/2012
	6.500,00

	1/2/2012
	20.100,00

	2/3/2012
	20.100,00

	29/3/2012
	20.100,00

	16/5/2012
	18.214,50

	22/5/2012
	18.214,50

	12/7/2012
	19.157,25

	2/8/2012
	19.157,25

	22/8/2012
	19.157,25

	27/9/2012
	19.157,25

	6/12/2012
	19.157,25

	4/1/2013
	19.157,25

Valor atualizado do débito (com juros) em 05/03/2020: R$ 826.106,75 (peça 57) 
aplicar à Sra. Maria Arlene Barros Costa (CPF XXX.779.633-XX) , a multa prevista no art. 57 da Lei 8.443/1992 c/c o art. 267 do Regimento Interno, com a fixação do prazo de quinze dias, a contar da notificação, para comprovar, perante o Tribunal (art. 214, inciso III, alínea "a", do Regimento Interno) , o recolhimento da dívida aos cofres do Tesouro Nacional, atualizada monetariamente desde a data do acórdão até a do efetivo recolhimento, se for paga após o vencimento, na forma da legislação em vigor;
autorizar, desde logo, a cobrança judicial das dívidas, caso não atendidas a notificação, na forma do disposto no art. 28, inciso II, da Lei 8.443/1992;
autorizar também, desde logo, se requerido, com fundamento no art. 28, inciso I, da Lei 8.443, de 1992, c/c o art. 217, §§ 1º e 2º do Regimento Interno do TCU, o parcelamento da (s) dívida (s) em até 36 parcelas, incidindo, sobre cada parcela, corrigida monetariamente, os correspondentes acréscimos legais, fixando-lhe o prazo de quinze dias, a contar do recebimento da notificação, para comprovar, perante o Tribunal, o recolhimento da primeira parcela, e de trinta dias, a contar da parcela anterior, para comprovar os recolhimentos das demais parcelas, devendo incidir, sobre cada valor mensal, atualizado monetariamente, os juros de mora devidos, no caso do débito, na forma prevista na legislação em vigor, alertando a responsável de que a falta de comprovação do recolhimento de qualquer parcela importará o vencimento antecipado do saldo devedor, nos termos do § 2º do art. 217 do Regimento Interno deste Tribunal; 
enviar cópia do Acórdão a ser prolatado, bem como do Relatório e do Voto que o fundamentarem à Procuradoria da República no Estado do Maranhão, nos termos do à § 3º do art. 16 da Lei 8.443/1992, c/c o § 7º do art. 209 do Regimento Interno do TCU, para adoção das medidas cabíveis; e
g) enviar cópia do Acórdão que vier a ser proferido ao Secretaria Especial do Desenvolvimento Social e à responsável, para ciência, informando que a presente deliberação, acompanhada do Relatório e do Voto que a fundamenta, está disponível para a consulta no endereço www.tcu.gov.br/acordaos, além de esclarecer que, caso requerido, o TCU poderá fornecer sem custos as correspondentes cópias, de forma impressa. 
2. 	O Ministério Público junto ao TCU manifestou-se integralmente de acordo com a proposta de encaminhamento oferecida pela unidade instrutiva, consoante o parecer acostado à peça 61.
	É o Relatório.

não há.

Procurador Marinus Eduardo De Vries Marsico.

TOMADA DE CONTAS ESPECIAL. FUNDO NACIONAL DE ASSISTÊNCIA SOCIAL. REPASSE FUNDO A FUNDO PARA EXECUÇÃO DE SERVIÇOS DE PROTEÇÃO SOCIAL BÁSICA E PROTEÇÃO SOCIAL ESPECIAL. AUSÊNCIA DE COMPROVAÇÃO DOS GASTOS EFETUADOS. REVELIA. CONTAS IRREGULARES. DÉBITO. MULTA. CIÊNCIA.

TOMADA DE CONTAS ESPECIAL (TCE)

Secretaria de Controle Externo de Tomada de Contas Especial (SecexTCE).

Aprecia-se tomada de contas especial instaurada pela Secretaria Especial de Desenvolvimento Social em nome da Sra. Maria Arlene Barros Costa, então prefeita de Dom Pedro/MA (2009-2012) , em razão da não comprovação da regular aplicação de recursos repassados àquele município pelo Fundo Nacional de Assistência Social (Fnas) .
Conforme se extrai dos autos (peça 17, p. 1) , o Fnas repassou ao município de Dom Pedro/MA, no exercício de 2012, o valor histórico de R$ 414.801,75 (soma de parcelas mensais) para execução de Serviços de Proteção Social Básica e Proteção Social Especial, havendo ainda disponibilidades referentes a exercícios anteriores, nas diversas contas correntes específicas utilizadas, no valor total de R$ 13.145,73.
As irregularidades que ensejaram a reprovação das contas da responsável no órgão de origem podem ser assim resumidas: parecer desfavorável por parte do Conselho Municipal de Assistência Social; ausência de comprovação de despesas efetuadas com os recursos repassados; e não atendimento às diversas notificações encaminhadas à responsável, no sentido de que apresentasse a documentação completa referente à prestação de contas dos recursos repassados pelo Fnas, tais como notas de empenho, notas fiscais, cópias de cheques, extratos bancários, entre outros. 
Neste Tribunal, as tentativas de citação da ex-prefeita (ofícios às peças 47, 50 e 51) restaram frustradas, de sorte que foi necessário proceder-se ao seu chamamento por edital, conforme peça 54, sem que a responsável tenha comparecido aos autos.
Em pronunciamento de mérito às peças 58-60, a SecexTCE conclui que não foi possível observar a boa e regular aplicação dos recursos públicos federais oriundos do Fnas repassados ao município, no exercício de 2012, de sorte que propõe o julgamento pela irregularidade das contas da Sra. Maria Arlene Barros Costa, bem como a sua condenação em débito na totalidade dos recursos transferidos no período, e também a aplicação de multa proporcional ao dano.
Consoante o parecer acostado à peça 61, o Ministério Público de Contas aquiesceu, sem qualquer ressalva, ao deslinde sugerido pela unidade instrutiva.
Feita esta breve introdução, passo a decidir.
Acompanho, com ajustes pontuais, as análises consignadas nos pareceres precedentes e as incorporo aos meus fundamentos de decidir, sem embargo de proceder a correções necessárias no cálculo do débito, conforme assinalarei à frente.
Aplicam-se à responsável os efeitos da revelia previstos no art. 12, §3º, da Lei 8.443/1992, porquanto não tenha comparecido aos autos.
Na nota técnica à peça 14, o então Ministério do Desenvolvimento e Combate à Fome analisou a prestação de contas dos recursos em questão, encaminhada por meio do preenchimento do Demonstrativo Sintético Anual da Execução Físico Financeira (sistema SuasWEB) , e chegou à constatação de que, segundo avaliação do Conselho de Assistência Social do município, os serviços/programas cofinanciados pela União não foram prestados à população de forma regular, o que ocasionou a emissão de parecer desfavorável por parte daquela instância municipal.
Após tentativas frustradas de obter da responsável os elementos de comprovação de aplicação dos recursos ou a sua devolução, conforme indicado no documento à peça 26, instaurou-se a tomada de contas especial. Durante toda a tramitação da TCE no órgão de origem, a ex-prefeita quedou-se inerte, a exemplo do que ocorreu quando de sua citação pelo TCU.
Não havendo quaisquer documentações constantes dos autos que permitam concluir pela correta aplicação dos recursos, e na ausência de qualquer manifestação da responsável a ser contraditada, o único deslinde possível é o julgamento pela irregularidade das presentes contas e a consequente condenação ao ressarcimento do débito apurado.
Cumpre, contudo, tecer breves, mas necessárias considerações sobre algumas incongruências acerca dos valores mencionados nesta TCE.
Ao introduzir os fatos no item "Histórico" do relatório precedente, a unidade técnica assim colocou (peça 43, p.1) :
No relatório (peça 36) , o tomador de contas concluiu que o prejuízo importaria no valor original de R$ 484.488,50, imputando-se a responsabilidade a Maria Arlene Barros Costa, Prefeita Municipal no período de 1/1/2009 a 31/12/2012, na condição de gestor dos recursos. (Destacou-se) .
Contudo, da peça 36, p. 1, que constitui o Relatório do Tomar de Contas, verifica-se que o valor histórico do débito calculado na fase interna da TCE é de R$ 506.381,37, e não de R$ 484.488,50.
O valor histórico de R$ 506.381,37 a que chegou o tomador de contas teve por base a soma de débitos constantes dos extratos das contas específicas utilizadas para execução dos recursos em tela, conforme as planilhas à peça 17 (Nota Técnica 1.861/2016 CPCRFF/CGPC/DFNAS) , despesas essas sem qualquer comprovação.
Já o cálculo do débito procedido pela unidade instrutiva (peça 58) consiste na soma de todas as ordens bancárias que creditaram recursos a cada uma das contas específicas utilizadas para movimentação dos recursos em tela, conforme os extratos bancários presentes à peça 13, valor que resulta em R$ 484.488,50.
Observe-se que em ambos os cenários de débito apontados, os valores ultrapassariam os repasses que teriam sido direcionados ao município em 2012 pelo Fnas, conforme peça 17, p. 1:
O Fundo Nacional de Assistência Social - FNAS repassou para o Município de Dom Pedro/MA o valor de R$ 414.801,75 (quatrocentos e catorze mil oitocentos e um reais e setenta e cinco centavos) no exercício de 2012, para execução dos Serviços de Proteção Social Básica e Proteção Social Especial, conforme relação de parcelas pagas do Sistema EME° Social, apenso as fls. 76 a 81.
Ademais verificou-se que o Município ao início do exercício de 2012 possuía em contas correntes referentes aos serviços socioassistenciais um montante de R$ 13.145,95 (treze mil cento e quarenta e cinco reais e noventa e oito centavos) , dispondo assim do total de R$ 427.947,73 (quatrocentos e vinte e sele mil novecentos e quarenta e sete reais e setenta e três centavos) para custeio dos Serviços e Programas da Proteção Social Básica e da Proteção Social Especial. Grifou-se.
No entanto, ao consultarmos o relatório de parcelas pagas pelo Fnas disponível na internet (documento que fiz juntar à peça 62) , observa-se que o total de ordens bancárias emitidas para o município de Dom Pedro/MA em 2012 resulta na importância de R$ 500.681,50, a título de serviços de Proteção Social Básica e Proteção Social Especial[footnoteRef:2]. Ressalve-se que, no mesmo exercício, ainda foram repassados ao município R$ 146.327,12 a título de IGD (índice de gestão descentralizada) , que não fazem parte do escopo desta TCE.  [2: 	 À peça 34 destes autos foi juntado o mesmo tipo de relatório de ordens bancárias obtido no site do Fnas, mas, equivocadamente, referente ao exercício de 2013.] 
Assim, há que se refutar a metodologia de cálculo do débito efetuada na fase interna da TCE, que atribui ressarcimentos devidos pela responsável em quantia superior ao repassado no exercício (isso possivelmente ocorreu porque as contas específicas em comento receberam outros recursos, além das ordens bancárias emitidas pelo Fnas) .
Dessa forma, considero correto o método de cálculo do débito promovido pela unidade instrutiva, consistente na soma das ordens bancárias que creditaram recursos nas contas específicas para execução dos serviços de Proteção Social Básica e da Proteção Social Especial no ano de 2012, tendo em vista que não há elementos mínimos de prestação de contas a permitirem a comprovação parcial de valores.
Não obstante, ainda assim há dois pequenos reparos a serem feitos.
A primeira correção se refere ao débito de R$ 6.500,00 referente à parcela que teria sido creditada na conta 12.978-X pelo Fnas em 28/2/2012 (conforme tabela de composição do débito à peça 43, p. 3-5, reproduzida da mesma forma nos ofícios citatórios e na instrução de mérito à peça 58) . Em realidade, o lançamento de crédito na conta e data indicados é de R$ 6.050,00 (e não de R$ 6.500,00) e não se refere a ordem bancária, mas sim a um resgate de investimento ("Resgate BB Fix") - peça 13, p. 38. Extirpo, portanto, tal valor do montante a ser ressarcido.
O outro ajuste se refere ao valor de R$ 19.157,25, creditado na conta específica 11.992-X somente em 4/1/2013. Embora a data da ordem bancária se refira a 28/12/2012, o recurso só foi creditado no ano seguinte, de sorte que tal valor não deve constar como débito nesta TCE.
 Observe-se que, para fins de metodologia, estão sendo consideradas parcelas de débito somente as efetivamente creditadas nas contas específicas no ano de 2012, inclusive aquelas cujas ordens bancárias foram emitidas no final de dezembro de 2011. Portanto, valores creditados em janeiro de 2013 não devem compor o valor a ser ressarcido, ainda que a ordem bancária respectiva tenha sido emitida no final do ano anterior. 
 Feitas essas retificações no valor do dano a ser ressarcido, acompanho a proposta de multa a ser aplicada à responsável com base no art. 57 da Lei 8.443/1992, tendo em vista a inocorrência de prescrição da pretensão punitiva deste Tribunal.
	Com essas considerações, VOTO para que o Tribunal aprove a minuta de Acórdão que ora submeto à apreciação deste Colegiado.
TCU, Sala das Sessões Ministro Luciano Brandão Alves de Souza, em 23 de junho de 2020.
Ministro VITAL DO RÊGO 
	Relator